【裁判字號】    99,交聲,152
【裁判日期】    990429
【裁判案由】    聲明異議
【裁判全文】
臺灣臺南地方法院交通事件裁定     99年度交聲字第152號
移送機關    交通部公路總局嘉義區監理所台南監理站
異議人即
受處分人    甲○○
上列受處分人因違反道路交通管理處罰條例案件，對於交通部公
路總局嘉義區監理所台南監理站民國99年2月1日所為之裁決處分
（處分案號：嘉監南字第裁74-M00000000號），聲明異議，本院
裁定如下：
    主  文
原處分關於罰鍰新台幣肆萬伍仟元部分撤銷。
    理  由
一、原處分意旨略以：異議人即受處分人甲○○（下稱異議人）
    經警舉發於民國98年4月29日23時30分許，駕駛車牌號碼ONG
    -380號重機車，在台南縣永大路一段與大灣東路口，因酒後
    駕車為警當場測得其呼氣中酒精濃度高達每公升0.69毫克，
    超過標準值為每公升0.25毫克（MG/L）。嗣經交通部公路總
    局嘉義區監理所台南監理站（下稱移送機關）以其違規事實
    屬實，依道路交通管理處罰條例第35條第1項第1款之規定，
    裁處異議人罰鍰新臺幣（下同）45,000元，並施以道安講習
    等處分（已到案執行吊扣駕駛執照12個月）。
二、本件異議意旨略以：異議人對違規事實並不否認，惟認為其
    已經檢察官為緩起訴處分，本於一事不二罰原則，不應再科
    處罰鍰，爰聲明異議，請求撤銷上揭罰鍰部分之處分等語。
三、本院之判斷：
  (一)按汽車駕駛人飲用酒類後其吐氣所含酒精濃度超過每公升零
    點二五毫克（MG/L）者，不得駕車，道路交通安全規則第11
    4條第2款定有明文。次按汽車駕駛人，駕駛汽車經測試檢定
    有酒精濃度超過規定標準之情形者，處一萬五千元以上六萬
    元以下罰鍰，並當場移置保管該汽車及吊扣其駕駛執照一年
    ；因而肇事致人受傷者，並吊扣其駕駛執照二年；致人重傷
    或死亡者，吊銷其駕駛執照，並不得再考領，道路交通管理
    處罰條例第35條第1項第1款定有明文。
  (二)本件異議人對於上揭酒後駕車之事實，為異議人所承認，並
    有台南縣警察局98年4月29日南縣警交字第M00000000號舉發
    違反道路交通管理事件通知單1份在卷可憑，故異議人飲用
    酒類後，於上開時、地駕駛重機車，經員警測試檢定有酒精
    濃度超過規定標準即吐氣所含酒精濃度每公升0.69毫克之事
    實，即堪認定。又異議人因上開酒後駕車行為而犯涉刑法第
    185條之3之公共危險案件，另經臺灣臺南地方法院檢察署檢
    察官於99年3月15日以99年度撤緩偵字第52號為緩起訴處分
    ，諭知緩起訴期間1年，並應向公益團體支付處分金48,000
    元，嗣該緩起訴處分確定，緩起訴期間自99年3月30日起算
    ，至100年3月29日期滿等情，有上開緩起訴處分書及臺灣高
    等法院被告前案紀錄表各1份附卷足憑，堪認屬實。
  (三)次按行政罰法第26條規定：「一行為同時觸犯刑事法律及違
    反行政法上義務規定者，依刑事法律處罰之。但其行為應處
    以其他種類行政罰或得沒入之物而未經法院宣告沒收者，亦
    得裁處之。前項行為如經不起訴處分或為無罪、免訴、不受
    理、不付審理之裁判確定者，得依違反行政法上義務規定裁
    處之。」又「其他種類行政罰」，係指違反行政法上之義務
    而應受裁罰性之不利處分，依行政罰法第二條規定，包括吊
    扣證照之處分。而探究上開規定之立法目的，一行為同時觸
    犯刑事法律及違反行政法上義務規定時，由於刑罰與行政罰
    同屬對於不法行為之制裁，而刑罰之懲罰作用較強，故依刑
    事法律處罰即足資警惕時，並無一事二罰再處行政罰之必要
    。且刑事法律處罰，由司法機關依法定程序為之，較符合正
    當法律秩序，應予優先適用；惟罰鍰以外之沒入或其他種類
    行政罰，因兼具維護公共秩序之作用，為達行政目的，行政
    機關得併予裁處。是汽車駕駛人經測試檢定酒精濃度超過規
    定標準之行為，如同時涉犯刑法第185條之3之公共危險罪嫌
    ，依上開行政罰法第26條第1項規定，道路交通主管處罰機
    關除得依該條項但書規定處以其他種類行政罰（例如吊扣駕
    駛執照）外，應由管轄之地方法院檢察署依刑事案件程序處
    理，嗣後如無行政罰法第26條第2項所規定之經不起訴處分
    或為無罪、免訴、不受理、不付審理之裁判確定等事由，即
    不得依道路交通管理處罰條例第35條第1項第1款規定裁處行
    為人罰鍰之行政罰。
  (四)另檢察官為緩起訴處分者，得課被告予一定之負擔或指示，
    其中緩起訴之被告若依檢察官緩起訴處分命令，向公益團體
    繳納捐款，即係履行緩起訴處分之負擔，該等金錢給付，並
    得為民事強制執行名義，異議人因上開緩起訴處分而剝奪其
    財產權，主觀上前揭金錢給付義務亦具有強制性、懲罰性，
    雖不若易科罰金係以支付金錢作為自由刑之替代，惟經由緩
    起訴處分條件之履行使其免於遭檢察官發動起訴程序，仍具
    有替代刑罰之效果，實質上應屬於行政罰法第26條第1項所
    稱之「刑事法律處罰」，而有行政罰法第26條第1項「一事
    不二罰」規定之適用。異議人於緩起訴期間內，若有刑事訴
    訟法第253條之3第1項規定之情形，檢察官尚得依職權撤銷
    原處分，繼續偵查或起訴，是於緩起訴之猶豫期間內，異議
    人之刑事訴追程序仍未終局確定，必須受檢察官持續觀察，
    其緩起訴處分一旦經檢察官撤銷，並依法追訴，法院仍得依
    審理結果，為異議人有罪科刑之裁判，另異議人先前所繳納
    之緩起訴處分金，依刑事訴訟法第253條之3第2項規定，乃
    不得請求返還或賠償，是於緩起訴期間未確定期滿前，其「
    刑事法律處罰」尚未告確定，自無從依道路交通管理處罰條
    例第35條第8項規定就其與「本條例第九十二條第三項所訂
    最低罰鍰基準規定」相較，是依行政罰法第26條之立法意旨
    ，在緩起訴處分尚未實質確定前（即緩起訴猶豫期間經過而
    未經撤銷），行政機關尚無得為行政裁罰之餘地。
  (五)再者，行政罰法第26條第2項雖以應受行政罰之行為如經不
    起訴處分或為無罪、免訴、不受理、不付審理之裁判確定者
    ，始得另為裁決處罰，未明文包括緩起訴處分在內，但考其
    緩起訴處分之性質，實屬於附條件之便宜不起訴處分，而於
    緩起訴之條件成就後，始發生如同確定不起訴處分之禁止再
    訴效力，故於緩起訴之猶豫期間屆滿，復未經撤銷緩起訴時
    ，緩起訴即發生如同確定之不起訴處分之效力，此時，行為
    人即已終局的不受刑事法律之訴追，該緩起訴處分即具實質
    之禁止再訴之確定力，原處分機關於此時再為裁決，行為人
    無同時遭到行政處罰及刑事訴追之危險，因此，解釋上行政
    罰法第26條第2項之規定應包括條件成就之緩起訴處分之情
    形在內，因此酒後駕車同時觸犯公共危險犯行，行為人雖經
    緩起訴處分，然於緩起訴處分期間屆滿前，行為人隨時有受
    撤銷緩起訴再受刑事追訴之風險，行政機關自不得就同一事
    由裁處行為人罰鍰處分，以免行為人受有一事二罰之危險（
    臺灣高等法院96年法律座談會刑事類提案第36號審查意見、
    臺灣高等法院98年度交抗字1076號裁定、臺灣高等法院臺南
    分院98年度交抗字第116號裁定參照），從而不論將緩起訴
    處分定義為何種性質，於緩起訴期間未屆滿前，行為人都有
    隨時受撤銷緩起訴再受刑事追訴之風險，行政機關不得就同
    一事由裁處行為人罰鍰處分，交通法庭亦同（臺灣高等法院
    暨所屬法院98年度法律座談會刑事類第24號結論參照）。
  (六)準此，本件異議人既因同一交通違規事實，經臺灣臺南地方
    法院檢察署檢察官為上開緩起訴處分，緩起訴期間定為1年
    ，並經檢察官命向指定之公益團體支付48,000元，該緩起訴
    處分經職權送再議後確定，異議人亦於99年1月8日履行上開
    緩起訴處分中之捐款等情，有臺灣高等法院被告全國前案紀
    錄表及第一商業銀行匯款申請書回條各1份附卷可憑。則移
    送機關不得於緩起訴之猶豫期間內（即100年3月29日前），
    對同一行為再課以行政罰鍰。從而，移送機關依道路交通管
    理處罰條例第35條第1項第1款規定，於上開緩起訴猶豫期間
    內（99年2月1日）裁處異議人罰鍰45,000元部分，自有未洽
    。異議人此部分之異議，為有理由。
  (七)綜上所述，原處分裁處異議人罰鍰45,000部分，並未查明本
    件緩起訴處分尚未確定，逕適用道路交通管理處罰條例第35
    條第1項第1款規定，為上開罰鍰之裁處，尚非有當。異議人
    意旨雖未指摘及此，惟原處分既有上開不當，自應撤銷，並
    由本院自為裁定如主文所示。又本件經本院撤銷之罰鍰部分
    ，應由移送機關於緩起訴期間屆滿或緩起訴遭撤銷後，再依
    「緩起訴有無遭撤銷」分別為適當之裁處，併予敘明。
四、據上論結，依道路交通管理處罰條例第87條第2項、道路交
    通案件處理辦法第20條前段，裁定如主文。
中    華    民    國    99    年    4     月    29    日
                    交通法庭    法  官  陳淑勤
以上正本證明與原本無異。
如不服本裁定，應於送達後5日內，向本院提出抗告狀。
                                書記官  謝國欽
中    華    民    國    99    年    4     月    29    日

司法院資訊處製作；財團法人民間司法改革基金會備份。
